臺灣高等法院臺南分院民事判決
                                      109年度上字第168號
上  訴  人  羅淑美  
訴訟代理人  王正宏律師
            楊雨錚律師
            郭俐文律師
被上訴人    洪文裕  

上列當事人間請求終止契約事件，上訴人對於中華民國109年3月
31日臺灣臺南地方法院第一審判決（108年度訴字第679號），提
起上訴，本院判決如下：
    主  文
原判決廢棄，發回臺灣臺南地方法院。
    理  由
一、按第一審之訴訟程序有重大之瑕疵者，第二審法院得廢棄原
    判決，而將該事件發回原法院；但以因維持審級制度認為必
    要時為限，並得不經言詞辯論為之，民事訴訟法第451條第1
    項、第453條分別定有明文。次按審判長應注意令當事人就
    訴訟關係之事實及法律為適當完全之辯論。審判長應向當事
    人發問或曉諭，令其為事實上及法律上陳述、聲明證據或為
    其他必要之聲明及陳述；其所聲明或陳述有不明瞭或不完足
    者，應令其敘明或補充之，民事訴訟法第199條第1、2項分
    別定有明文。此為審判長之義務，審判長違背闡明之義務者
    ，其訴訟程序即有重大瑕疵，而基此所為之判決，亦屬違背
    法令。所謂訴訟程序有重大瑕疵者，係指第一審違背訴訟程
    序之規定，其違背與判決內容有因果關係，或因訴訟程序違
    背規定，不適於為第二審辯論及判決之基礎者言（最高法院
    48年度台上字第127號判決參照）。又按除別有規定外，法
    院不得就當事人未聲明之事項為判決，民事訴訟法第388條
    定有明文。當事人如已表明特定之訴訟標的法律關係及其原
    因事實，並為應受判決事項之聲明，法院即應依當事人聲明
    之範圍及其所提供之訴訟資料，以為審判之基礎，不得代當
    事人提出，始俾無悖於民事訴訟所採當事人處分權主義及辯
    論主義之精神。如有違背民事訴訟法第388條之規定，即屬
    訴訟程序有重大瑕疵，為維護審級利益，即應廢棄發回。
二、查㈠被上訴人於原審起訴聲明為「被告（即上訴人，下同）
    現已違背雙方於民國（下同）101年11月05日22時10分所立
    契約書（即原證1契約，下稱系爭契約書）之真意，本應自
    動解除本契約各項約定，雙方應溯及發生清算，之前財產上
    的給付與對待給付互相返還、回復原狀。該契約書已於102
    年5月至同年10月遭被告利用該契約書上第二條繳納各項款
    項之名義，並在保管原告（即被上訴人，下同）金融提款卡
    之時，行溢（盜）領金錢之實，已溢（盜）領超出契約書第
    二條規定金額，違反契約書規定。被告已違背契約書第七
    條規定『本契約書成立後雙方願共同為家庭奮鬥，雙方願放
    棄所有不愉快之事及所有告訴』，被告從未以家庭為重心及
    代為執行契約書第二條規定（內含：貸款、房租、小孩保費
    、車子3737-SK等費用），其被告本身應確實逐條履行，而
    非擅自變更未規定項目，現被告為己私利而向貴院提出履行
    契約之訴，違反當初立契約書之真意，本應自動解除契約，
    雙方溯及發生清算，之前財產上的給付與對待給付互相返還
    、回復原狀。另原告洪文裕與被告羅淑美雙方現因判決離
    婚並已於107年1月22日至相關戶政所辦理離婚手續完畢，雙
    方婚姻確實已無存續，本契約書之規定雙方已無任何正當理
    由再行使之責，本應自動解除契約及回復原狀。」（見原審
    108年度補字第136號卷〈下稱原審補字卷〉第13-14頁）。㈡被
    上訴人嗣於原審108年9月10日言詞辯論期日陳稱:「本件我
    的訴訟標的就是要解除原證1的契約書（即系爭契約書，下
    同見原審補字卷第19頁）而已。我請求解除契約後回復原狀
    ，所以請求被告返還我新臺幣（下同）268萬600元，這個金
    額是計算到108年2月19日。」「（既然確定判決認定你（即
    被上訴人，下同）需給付，本案提起訴訟主張被告（即上訴
    人）應返還，理由為何？原告有何意定或法定解除契約的事
    由？）就是指原證1 契約書第2 條違反了意定解除的事由，
    我主張被告溢領，所以我可以解除契約。」、「訴之聲明為
    ：被告應返還原告新臺幣245萬0814元。」（見原審卷第129
    、130、131頁），足見被上訴人起訴時主張請求確認兩造間
    系爭契約書業已因「解除」而應回復原狀，及請求上訴人應
    返還伊已支付之245萬0,814元。並於109年3月2日具狀亦重
    申:上訴人溢領原證1契約第2條約定之金額，據以主張解除
    契約（見原審卷第169、170頁）㈢被上訴人又於原審109年3
    月10日言詞辯論期日變更請求權基礎為「請求終止系爭契約
    書」，及將訴之聲明減縮為「確認兩造所簽訂的原證一契約
    書於109年3月11日終止。」、「我主張終止契約書的理由是
    因為依契約書第7 條約定本契約書是為雙方共同願為家庭奮
    鬥而簽訂，但後來我與被告早已經離婚，與第7 條約定意旨
    不符…」（見原審卷第177、178頁）。是被上訴人提起本件
    訴訟之法律關係，已由起訴時及108年9月10日言詞辯論期日
    陳稱之「解除系爭契約」，變更為109年3月10日言詞辯論期
    日所陳稱之「確認兩造所簽訂的原證一契約書於109年3月11
    日終止。」。
三、次查：本件被上訴人主張終止契約之請求權基礎（如系爭契
    約之性質、所據以終止之法律依據），均未見被上訴人於原
    審為必要之聲明或陳述，亦未見原審審判長予以闡明後，令
    兩造當事人就請求權基礎為適當完全之辯論。被上訴人於本
    院109年9月22日準備程序期日固抗辯:「原審補字卷第16頁
    （民事起訴狀）的我有寫『雙方所簽立契約書之目前規定均
    為繳納各項費用及代保管金錢為要件』，這就是我主張委任
    契約的性質」云云，惟被上訴人於民事起訴狀記載之上開文
    字，僅書明「雙方所簽立契約書之目前規定均為繳納各項費
    用及代保管金錢為要件」等語，實難認被上訴人曾主張系爭
    契約具「一方委託他方處理事務，他方允為處理」之委任契
    約性質，而認被上訴人有本於終止委任契約法律關係提起本
    件訴訟之情，被上訴人上開所辯，並無可取。則被上訴人請
    求終止契約，就原證1契約之性質為何？該契約得否終止？
    俱攸關系爭原證1契約之效力，原審審判長於言詞辯論期日
    未盡闡明義務，向被上訴人發問或曉諭，究明其係補充或更
    正關於此部分之陳述，調查系爭原證1契約第2條、第7條約
    定是否為委任契約，得否任意終止，及已否合法終止之事實
    ，並令兩造就此事項為必要之聲明或陳述，而遽為不利上訴
    人之判決，踐行之訴訟程序即有重大瑕疪。 
四、再原審於109年3月10日諭知辯論終結，定期於同年月31日宣
    判（見原審卷第181頁）。判決書理由欄逕認系爭契約具委
    任契約性質之無名契約，認被上訴人得依民法第549條第1項
    之規定，得隨時終止系爭契約（見本院卷第31頁），而為被
    上訴人勝訴之判決，亦有就當事人未聲明之事項（即民法第
    549條第1項）而為判決之違法，其訴訟程序自屬有重大之瑕
    疵，基此所為之判決，亦屬違背法令。又本件上訴人復未同
    意由本院自為裁判（見本院卷第57、111、250頁），為維持
    審級制度，應將原判決廢棄發回原審法院更為裁判。從而，
    上訴人指摘原判決不當，求予廢棄，非無理由，爰不經言詞
    辯論，將原判決廢棄，發回原審法院更行審理。
五、據上論結，本件上訴為有理由，依民事訴訟法第451條第1項
    、第453條，判決如主文。
中　　華　　民　　國　109　　年　　10　　月　　28　　日
                  民事第五庭 審判長法  官  吳森豐

                                   法  官  郭貞秀

                                   法  官  孫玉文
上為正本係照原本作成。
如不服本判決，應於收受送達後20日內向本院提出上訴書狀，其
未表明上訴理由者，應於提出上訴後20日內向本院補提出理由書
狀（均須按他造當事人之人數附繕本），上訴時應提出委任律師
或具有律師資格之人之委任狀；委任有律師資格者，另應附具律
師資格證書及釋明委任人與受任人有民事訴訟法第466條之1第1
項但書或第2項（詳附註）所定關係之釋明文書影本。如委任律
師提起上訴者，應一併繳納上訴審裁判費。
中　　華　　民　　國　　109 　年　　10　　月　　28　　日

                                    書記官  黃雁勤

【附註】
民事訴訟法第466條之1：
⑴對於第二審判決上訴，上訴人應委任律師為訴訟代理人。但上
  訴人或其法定代理人具有律師資格者，不在此限。
⑵上訴人之配偶、三親等內之血親、二親等內之姻親，或上訴人
  為法人、中央或地方機關時，其所屬專任人員具有律師資格並
  經法院認為適當者，亦得為第三審訴訟代理人。
民事訴訟法第466條之2第1項：
  上訴人無資力委任訴訟代理人者，得依訴訟救助之規定，聲請
  第三審法院為之選任律師為其訴訟代理人。